最　高　行　政　法　院　判　決
　　　　　　　　　　　　　　　　　　 94年度判字第02050號
上　訴　人　乙○○○
被 上訴 人　財政部高雄市國稅局
代　表　人　甲○○
上列當事人間因綜合所得稅事件，上訴人不服中華民國92年6月3
0日高雄高等行政法院92年度訴字第93號判決，提起上訴。本院
判決如下：
    主  文
上訴駁回。
上訴審訴訟費用由上訴人負擔。
  　理  由
一、上訴人為億記股份有限公司（下稱億記公司）股東，該公司
    於民國88年7月間以出售土地利得新台幣（下同）479,749,7
    03元轉列資本公積，並於同年7月30日以資本公積轉增資180
    ,000,000元，嗣於89年7月10日辦理減資180,000,000元，並
    以現金收回原資本公積轉增資所分配之股票，復於89年9月
    30日辦理第2次資本公積轉增資120,000,000元，且於90年11
    月27日再辦理減資108,000,000元。嗣上訴人89年度綜合所
    得稅結算申報，將取自億記公司以現金收回資本公積轉增資
    配發股票之金額1,800,000元，申報為證券交易所得0元，然
    經被上訴人核認該款項屬營利所得，並無免稅之適用，乃併
    計上訴人89年度綜合所得課稅，另按所漏稅額240,282元裁
    處0.2倍罰鍰計48,000元（計至百元止）。上訴人不服，申
    請復查，未獲變更；提起訴願，亦遭決定駁回，遂提起本件
    行政訴訟，經原審法院判決駁回其訴後仍不服，而提起上訴
    。
二、上訴人於原審起訴主張：按公司辦理減資收回原利用資本公
    積增資配發股票之現金，依財政部69年5月8日台財稅第3369
    4號函、85年9月4日台財稅第851910761號函釋，並參諸財政
    部臺北市國稅局87年4月27日財北國稅審貳字第87124941號
    函、被上訴人87年7月5日財高國稅法字第87021703號復查決
    定書，屬證券交易所得，於證券交易所得停徵期間，依法免
    徵所得稅。上訴人89年因億記公司減資以現金收回資本公積
    轉增資股票發生之所得，自應免徵所得稅。又上訴人於申報
    書中詳實填載系爭所得收入之情形並檢附相關資料，已充分
    揭露並無逃漏稅意圖，無過失可言，依司法院釋字第275號
    解釋及財政部56年12月5日台財稅發第12339號令釋，即不應
    受罰。縱認本件應改核課營利所得，依稅捐稽徵機關實務作
    業規定，應屬稅捐稽徵機關本於職權逕行調整事項，並無短
    漏報情事，財政部86年7月8日台財訴第000000000號訴願決
    定，亦同此見解。被上訴人遽予處罰，顯有不合。為此，請
    撤銷訴願決定及原處分。
三、被上訴人在原審答辯則以：億記公司前後辦理2次增、減資
    ，其於減資時以現金收回資本公積轉增資配發之股票，此舉
    與直接將出售土地增益分配予各股東之行為，實無二致，顯
    係利用增、減資方式將出售土地利得分配予股東以規避稅負
    。是億記公司以現金收回資本公積轉增資配發股票之金額，
    核屬股東之營利所得，應歸課減資年度各股東所得稅，其中
    上訴人89年度取得金額1,800,000元，爰併課其本年度綜合
    所得稅，揆諸行為時所得稅法第14條第1項第1類第1款規定
    ，並無不合。又上訴人已辦理結算申報，惟漏報系爭營利所
    得，被上訴人依所得稅法第110條第1項規定，就所漏稅額裁
    處0.2倍罰鍰，洵無違誤。又億記公司在短期間內增資旋即
    減資，將前述鉅額出售土地產生之利得，急速轉化無償以現
    金方式按持股比例分配予各股東受益﹔再者，億記公司之股
    東有28名，該公司於88年7月15日召開股東臨時會決議將資
    本公積轉撥充資本，全體股東均出席，另於89年6月5日召開
    股東臨時會決議辦理減資，出席股東計31名（當時股東總人
    數亦為31人），以上有億記公司股東臨時會議事錄、增減資
    明細表、股東臨時會出席簽到簿等附卷可稽，則上訴人如謂
    對公司決議迴避租稅之安排不知情，其誰能信？況億記公司
    因減資以現金收回各股東股份，各股東之營利所得於減資基
    準日（89年7月10日）即已實現，而依所得稅法第2條規定，
    上訴人既有所得自應據實申報，縱其認識法令錯誤，亦難謂
    無過失，參照司法院釋字第275號解釋，自應負過失漏報之
    責等語，資為抗辯。
四、原審審酌全辯論意旨及調查證據之結果，以：(一)、本稅部分
    ：經查，上訴人為億記公司股東，億記公司於88年7月間，
    以出售土地利得479,749,703元轉列資本公積，並於同年7月
    30日以資本公積轉增資180,000,000元，嗣於89年7月10日辦
    理減資180,000,000元，並以現金收回原資本公積轉增資所
    分配之股票，復於89年9月30日辦理第2次資本公積轉增資12
    0,000,000元，且於90年11月27日再辦理減資108,000,000元
    。嗣上訴人89年度綜合所得稅結算申報，將取自億記公司以
    現金收回資本公積轉增資配發股票之金額1,800,000元，申
    報為證券交易所得0元，然經被上訴人核認該款項屬營利所
    得，並無免稅之適用，乃將上訴人本（89）年度取得之金額
    1,800,000元，併計上訴人89年度綜合所得課稅，揆諸首揭
    說明，並無不合。原告起訴，雖主張公司辦理減資收回原利
    用資本公積增資配發股票之現金，屬證券交易所得，於證券
    交易所得稅停徵期間，依法免徵所得稅。且公司減資以現金
    收回資本公積轉增資股票，縱欲課稅，亦應由法律明確規定
    ，非可由行政機關任意解釋即得課徵，否則即與憲法及租稅
    法律主義有違。然查：股份有限公司出售其所有之土地所得
    ，係屬自營業活動以外所得之權益，依行為時公司法第238
    條第3款規定，乃公司處分資產之溢價收入，應累積為資本
    公積，而資本公積除於公司發行新股，將公積全部或一部撥
    充資本，並按股東原有股份之比例發給新股外，應用以填補
    公司之虧損，不得作為其他用途（行為時公司法第239條第1
    項及第241條參照）。申言之，公司因處分資產所得之溢價
    收入，應累積為資本公積，而是項資本公積除填補公司虧損
    及撥充股本外，非得任意使用，其目的乃在避免公司因不當
    發放現金股利而損害債權人之權益。再者，股份有限公司發
    行之股票係表彰股東持有股份權利之有價證券，所謂股票轉
    讓即係股東持有股份權利之轉讓，股票轉讓後，股權及股份
    並不消滅，僅轉由第三人持有；而公司以辦理減資之方式現
    金收回該公司因辦理增資而無償配發之股票，其目的及作用
    為公司股份之銷除，即公司因減資而從資本市場抽回之資金
    ，並未由其他代替性資金所取代，股份既經銷除，該股份之
    股權即消滅，是股份有限公司將處分資產之溢價收入，藉由
    資本公積轉增資及減資之過程，並以現金收回資本公積轉增
    資配發之股票，而後將出售資產增益之收入全數分配予各股
    東，此項以辦理減資收回因公司資本公積轉增資無償配發所
    取得股票之行為，無論有無給付股東現金，其目的及作用均
    在消滅該股票所表彰之股份與股權，其不具備交易之性質甚
    明，故不生股票轉讓之效果，與「股票轉讓」之本質亦屬有
    間，此觀行為時公司法第163條至第165條、第168條第1項規
    定，及上揭財政部75年12月8日台財稅第0000000號、84年3
    月22日台財稅第841611446號函釋自明。準此，公司利用資
    本公積轉增資，僅為公司淨值會計科目之調整，股東保留於
    公司之資產淨值，並未變更，實際上並無所得可言，股東取
    得公司利用資本公積轉增資配發之股票，固得暫免計入該年
    度綜合所得額而課徵所得稅，但如公司辦理減資以現金收回
    資本公積轉增資配發之增資股票，即係將帳面上資本公積轉
    增資所增加之股份變現，發現金給股東，實質上與營利事業
    將出售土地之盈餘（溢價收入）分配予股東，並無不同，此
    時股東實質上已有所得，依實質課稅原則，即應計入當年度
    所得課徵所得稅。另審視財政部所提之所得稅法修正草案第
    14條第1類，增訂第3項其內容為：「前項所稱之股利淨額，
    包括現金股利及未分配盈餘或資本公積增資配發記名股票之
    股利。」觀其修正理由說明謂：「．．．鑒於未分配盈餘轉
    增資及資本公積轉增資配發之股票股利，其配股來源雖有不
    同，但就股東而言，其取得之股票股利，在性質上並無不同
    ，爰明定現金股利及以未分配盈餘或資本公積轉增資配發之
    股票股利，均屬本法所稱之營利所得，以維課稅公平，並杜
    爭議。」益見資本公積轉增資配發之股票股利性質上本屬營
    利所得。依上所述，本件億記公司於88年7月間將出售土地
    之溢價收入所累積之資本公積轉增資後，復分別於89、90年
    間先後2次辦理減資，並以現金收回資本公積轉增資配發於
    股東之股票，使股東實質上取得億記公司因出售土地所獲得
    之溢價收入，是被上訴人以上訴人是項所得屬所得稅法第14
    條第1項第1類第1款之營利所得，而併予核課上訴人該年度
    之綜合所得稅，依法洵無不合。上訴人上開主張，自不足採
    。又億記公司既係藉由公司法上增資、減資之形式，以現金
    收回資本公積轉增資配發之股票，以達到將出售土地之盈餘
    （溢價收入）分配予股東，則基於實質課稅原則，自應就上
    訴人該項所得予以核課綜合所得稅，方符租稅公平，自難謂
    與稅捐法定主義有所牴觸。本件億記公司按股東持股比例，
    以現金收回原資本公積轉增資所分配之股票，援引財政部84
    年3月22日台財稅第841611446號函釋，併予核課上訴人該年
    度之綜合所得稅，尚無違誤。至上訴人所舉財政部69年5月8
    日台財稅第33694號函及85年9月4日台財稅第851910761號函
    釋之內容，乃係指單純減資或單純增資行為之情形而言，與
    本件億記公司增資後旋即減資之情形不同。且前揭函釋，嗣
    亦經財政部87年9月21日台財稅第871965366號函認與前揭財
    政部84年3月22日台財稅第841611446號函之原則不一致，並
    避免造成租稅不公平，而未將其編列入87年版所得稅法令彙
    編，並以87年9月29日台財稅第871965366號函規定，自87年
    11月1日起非經財政部重行核定，不再援引適用。是上訴人
    再三執此函釋而予爭執，要無足採。另查，國稅查核技術手
    冊僅係稅捐稽徵機關為統一查核技術所制訂事務處理方式，
    非謂未依該手冊規定方式註記，納稅義務人所填載之錯誤所
    得類別即成為正確類別。本件被上訴人所屬稅務人員，縱如
    上訴人所稱，未依國稅查核技術手冊綜合所得稅結算申報查
    核實務相關規定，於上訴人申報書就綜合所得總額欄內所填
    寫系爭所得免稅事項予以更正，亦僅屬被上訴人內部作業程
    序上之疏漏，系爭所得並不因此而得享有免稅效果，更與法
    明確性原則無所牽涉。至上訴人主張億記公司出售土地，稅
    捐稽徵機關先以課徵土地增值稅，其出售之利益轉列資本公
    積，後轉增資及再減資，被上訴人再予以核課股東綜合所得
    稅，為嚴重重複課稅，有違兩稅合一之精神及課稅公平原則
    云云。惟查，所謂「重複課稅」，係指就同一稅捐客體，利
    用相同或不同之稅目，對於同一或不同稅捐主體，同時或先
    後課徵兩次以上之稅捐而言。然本件課稅之事項，一為億記
    公司因出售土地利得所課徵之土地增值稅；一為上訴人之綜
    合所得稅，兩者非但課稅主體不同，即稅捐客體亦非同一，
    自無重複課稅可言，亦未違兩稅合一精神及課稅公平原則。
    再者，上訴人另主張本件應適用所得稅法第14條第3項變動
    所得，得僅以半數作為當年度所得，其餘半數免稅云云。惟
    查行為時所得稅法第14條第3項規定為：「個人綜合所得總
    額中，如有自力經營林業之所得、一次給付之養老金、退休
    金、贍養費、受僱從事遠洋漁業，於每次出海後一次分配之
    報酬，及因耕地出租人收回耕地，而依平均地權條例第77條
    規定，給予之補償等變動所得，得僅以半數作為當年度所得
    ，其餘半數免稅。」本件之所得核屬營利所得，已如上述，
    自與行為時所得稅法第14條第3項所稱依平均地權條例第77
    條規定給予之補償等變動所得，得僅以半數列報者迥不相同
    。故而，上訴人上揭所訴各節，均難憑採。又上訴人主張財
    政部85年9月4日台財稅第851910761號函釋：「公司辦理減
    資．．．核屬股票轉讓之性質．．．」已編入87年版所得稅
    法令彙編，本件上訴人之系爭所得年度為89年度，自應認定
    為股票轉讓之性質云云。然查，上開函釋之全文係：「公司
    辦理減資，收回符合促進產業升級條例第16條、第17條規定
    之緩課股票，核屬股票轉讓之性質，應歸課減資收回年度之
    股東所得稅。」則該函釋係以公司收回符合促進產業升級條
    例第16條、第17條規定之股票，方屬函釋所稱具有轉讓股票
    之性質，與本件之情形，尚屬有間。況且，上開函釋係於85
    年作成，而促進產業升級條例於88年12月31日修正時，業已
    刪除原第16條及第17條之規定，故上訴人上開主張，亦不足
    採。(二)、罰鍰部分：本件被上訴人以上訴人雖已辦理89年度
    綜合所得稅結算申報，惟漏報系爭營利所得1,800,000元，
    乃按所漏稅額240,282元，裁處0.2倍罰鍰計48,000元（計至
    百元止），詳如前述。雖上訴人另稱其已於結算申報書內充
    分揭露，並檢附扣繳憑單、證券交易稅單資料在案，顯然自
    始即無逃漏稅之意圖，更無過失可言。且參酌財政部92年5
    月6日台財稅第0920453012號函：「營利事業領取政府發給
    之拆遷補償費已於結算申報書揭露者，可免予處罰。」之意
    旨，本件自應免罰云云。惟查，上訴人所援引之財政部92年
    5月6日台財稅第0920453012號函，係以營利事業為規範對象
    ，而營利事業與個人之課稅所得額的計算方式不同，營利事
    業所得稅需透過損益及稅額計算表為計算，一般稱「充分揭
    露原則」均指財務報表應作重要性、完整性表達。故營利事
    業所得稅課稅所得額尚賴完整的財務報表，並透過財務會計
    與稅務會計各項損益計算之差異性調整，較具複雜性。而綜
    合所得稅除推估所得之外，其課稅所得額計算方式十分明確
    ，並不具所謂「財務報告原則」及充分揭露原則之特性。查
    「納稅義務人若未依扣繳憑單給付額『悉數列報』者，就其
    短計所得部分，除經查明納稅義務人舉證無過失屬實外，仍
    應就短漏報所得額論罰。」亦經財政部88年4月29日台財稅
    第881910268號函釋在案。本件上訴人雖於申報書之綜合所
    得總額欄內記載「證券交易所得，所得人乙○○○，出售億
    記公司股票『以現金收回資本公積轉增資配發股票』收入總
    額1,800,000元，所得總額0元免稅」字樣，並檢附相關資料
    供核，但本件實際上為盈餘分配的性質，並非如上訴人所述
    為證券交易所得，依上開函釋見解，自仍應就其短報所得額
    處罰。次查，上訴人身為億記公司股東，而依公司法第277
    條規定，公司非經股東會決議不得變更章程，乃億記公司竟
    在短短2年2個月內增資後又減資，前後各2次，且增資與減
    資均屬變更章程之事項，而億記公司於88年7月15日召開股
    東臨時會決議將資本公積轉撥充資本，另於89年6月15日召
    開股東臨時會決議辦理減資，復於89年9月11日召開臨時股
    東會決議將資本公積撥充資本，再於90年10月1日召開臨時
    股東會決議減資，上訴人均有參與，亦有億記公司股東臨時
    會議事錄、增減資明細表及股東臨時會出席簽到簿等附卷可
    稽，是上訴人對億記公司增資、減資之情形，自難諉稱並不
    知情，從而上訴人漏報系爭營利所得，殊難辭過失之責。又
    有關個人綜合所得稅結算申報相關表格，均有統一格式，以
    求程序經濟便利，是以所得稅稽徵程序能否順利達成，實有
    賴於納稅義務人盡其誠實申報義務，而稅捐稽徵機關就申報
    疑義相關事項，亦均提供協助及說明；本件上訴人固主張其
    於申報書之綜合所得總額欄內記載「證券交易所得，所得人
    乙○○○，出售億記公司股票『以現金收回資本公積轉增資
    配發股票』收入總額1,800,000元，所得總額0元免稅」字樣
    ，並檢附相關資料供核，足徵其自始即無逃漏意圖云云。惟
    上訴人就系爭營利所得應否課稅，應依相關法令依法認定，
    非可由上訴人自行認定系爭營利所得免稅，即可規避因漏報
    所得而應予裁罰之責任。至上訴人所舉前揭最高行政法院89
    年度判字第3548號判決，與本案情節不同，自難比附援引，
    且該判決僅屬個案效力，尚難拘束本院之法律見解。末查，
    本件被上訴人以上訴人漏報89年度營利所得之綜合所得稅，
    乃按所漏稅額240,282元，裁處0.2倍罰鍰計48,000元（計至
    百元止），顯已考量上訴人違規情節顯屬輕微之具體情況，
    亦無裁量違法或濫用情事。從而，被上訴人是項裁罰處分，
    於法並無違誤。訴願決定予以維持，亦無違誤。因而為上訴
    人敗訴之判決，核無違誤。
五、按「個人之綜合所得總額，以其全年左列各類所得合併計算
    之：第一類：營利所得：公司股東所獲分配之股利總額、‧
    ‧‧」為行為時所得稅法第14條第1項第1類第1款所明定。
    次按「左列金額，應累積為資本公積：‧‧‧三、處分資產
    之溢價收入‧‧‧」「前二條之法定盈餘公積及資本公積除
    填補公司虧損外，不得使用之。但第241條規定之情形或法
    律另有規定者，不在此限。」「公司發行新股時，得依前條
    之股東會決議，將公積之全部或一部撥充資本，按股東原有
    股份之比例發給新股。」分別為行為時公司法第238條第3款
    、第239條第1項及第241條第1項所明定。次按「以資本公積
    增資配股於清算時所分派之剩餘財產應列為股東營利所得課
    稅。」亦經財政部84年3月22日台財稅第841611446號函釋在
    案。再按「納稅義務人應於每年2月20日起至3月底止，填具
    結算申報書，向該管稽徵機關，申報其上一年度內構成綜合
    所得總額‧‧‧之項目及數額，以及有關減免、扣除之事實
    ，並應依其全年應納稅額減除‧‧‧扣繳稅額，計算其應納
    之結算稅額，於申報前自行繳納。」、「納稅義務人已依本
    法規定辦理結算申報，但對依本法規定應申報課稅之所得額
    有漏報或短報情事者，處以所漏稅額兩倍以下之罰鍰。」分
    別為行為時所得稅法第71條第1項前段及第110條第1項所明
    定。然查，本件原判決係以所得稅法修正草案第14條增訂第
    3項之修正理由，以說明資本公積轉增資配發之股票股利性
    質上本屬營利所得，故修正草案特明文以杜爭議，並非根據
    修正草案規定判決，自難謂適用法規錯誤。次按公司法第23
    8條規定「處分資產溢價」應累積為資本公積，同法第239條
    及第241條規定資本公積除填補公司虧損及撥充股本外，不
    得使用，其目的乃在避免公司不當發放現金股利損害債權人
    權益。而本件億記公司未將該資本公積以現金發放，卻藉由
    資本公積轉增資及減資之過程，以現金收回資本公積轉增資
    配發股票之行為，將出售資產增益之資本公積全數分配予各
    股東。上訴人以億記公司股東之身份，依照持股比例，取得
    公司以資本公積轉增資配發股票，減資時亦比照持股比例取
    得現金，其所得性質核屬所得稅法第14條第1項第1款所定之
    營利所得。公司法第238條（90年11月2日公布刪除）、第16
    8條之規定及會計準則第25條規定列記「資本公積」，與系
    爭所得之性質為營利所得，並無影響，上訴人主張係原始投
    資之收回云云，應非可採。財政部84年3月22日台財稅第841
    611446號函雖係就清算時所為解釋，惟減資取回股份，就減
    資部分而言，與清算無異，原判決援引上開函釋並無違法。
    至另引之財政部86年9月13日台財稅第861916332號函釋雖未
    經編入財政部87年版所得稅法令彙編中，自87年11月1日起
    不再援引適用，原判決予以援用，固有未洽，惟未經編入彙
    編者，其理由繁多，其結論並非當然違法。系爭所得性質上
    為營利所得，業如前述，原判決之結論並無不合，仍應予以
    維持。又財政部85年9月4日台財稅第851910761號函釋因係
    公司辦理減資，收回符合促進產業升級條例第16條、第17條
    規定之緩課股票，是否得免徵所得稅而為解釋，與所得稅有
    關，故編列於所得稅法令彙編，但仍須符合該函釋所指情形
    ，方得適用。所得稅法第14條第3項明定變動所得半數免稅
    之要件，須合於所定要件，始得半數免稅，並非所有變動所
    得均得半數免稅。財政部56年12月5日台財稅發第12339號令
    謂：「營利事業所得稅結算申報書，對於稽徵機關審定其漏
    開發票營業額，雖未於銷貨金額欄內計列，但既已另於原申
    報書自行調整欄內，將上項稽徵機關審定漏開發票營業額註
    明，已無匿報情事，應免依匿報所得處罰。」該令釋所示情
    形係營利事業漏開發票數已於調整欄內調整，計算所得額申
    報，自無逃漏稅情形，本件情形則未將系爭所得列入計算所
    得，所計稅額有短漏情形，兩者不同，該部92年5月6日台財
    稅第0920453012號函釋係關於營利事業取得拆遷補償費所為
    釋示，亦與本件綜合所得稅情形有間，均難以援引。財政部
    92年2月11日台財訴第000000000號訴願決定，係就個案所為
    決定，且案情未盡相同，亦無從援用，更難執此認已為行政
    慣例，而主張信賴保護。另上訴人主張：納稅義務人未申報
    抵押利息所得、財產交易所得、查定租賃所得、一時貿易所
    得、小店舖營利所得，依目前稽核實務均列入免罰云云，既
    未舉證以實其說，已難採信，況實務上縱未予處罰，有其各
    自考量，如查定之租賃所得係推計課稅，非確實證明出租人
    有該租賃所得而逃漏，尚不得加以處罰。本件上訴人漏報系
    爭所得，案情不同，上訴人自難執此主張基於平等原則應免
    罰。又億記公司會計曾否向被上訴人請示如何辦理個人綜合
    所得稅，被上訴人有否回應，係被上訴人所屬人員是否怠惰
    失職，應否負擔行政責任之問題，與上訴人漏報系爭所得有
    無過失，應否處罰無關，殊難因此卸免上訴人之違章責任。
    原判決認定上訴人於申報書內將應稅所得列為免稅事項導致
    漏稅情形，應予處罰，並無矛盾之處。原判決依卷存證據認
    定上訴人有過失，並說明其認定事實所憑證據，應非推測臆
    斷，與本院61年度判字第70號、62年度判字第402號判例均
    無牴觸，亦無違反經驗法則。所引本院85年度判字第1052號
    判決，未經採為判例，無拘束本件之效力，且與本件案情有
    間，難以援用。再者原判決業敘明本件事證已臻明確，兩造
    其餘論述，與本件判決無影響，而未一一論駁，尚非判決不
    備理由，上訴人執此上訴，洵無可採，其復執陳詞，並就原
    審取捨證據，認定事實之職權行使，指摘原判決未當，聲明
    廢棄，非有理由，應予駁回。
據上論結，本件上訴為無理由，爰依行政訴訟法第255條第1項、
第98條第3項前段，判決如主文。
中　　華　　民　　國　　94　　年　　12　　月　　29　　日
                  第三庭審判長法  官　徐　樹　海
                              法  官  蔡　進　田
                              法  官　黃　合　文
                              法  官　林　茂　權
                              法  官　鄭　小　康
以  上  正  本  證  明  與  原  本  無  異
中　　華　　民　　國　　94　　年　　12　　月　　29　　日
　　　　　　　　　　　　　　　書記官　蘇　金　全
